最高法院民事判決　　　　　　　　　　　　　　　八十七年度台上字第二五四三號
　　上　訴　人　莊進清
　　訴訟代理人　葉海萍律師
　　　　　　　　蘇美玲律師
　　被 上 訴人　鴻家建設股份有限公司
　　法定代理人　陳淑芳
　　訴訟代理人　黃虹霞律師
右當事人間請求履行契約事件，上訴人對於中華民國八十六年十月二十日台灣高等法
院第二審判決（八十五年度重上字第三○二號），提起上訴，本院判決如左：
    主  文
上訴駁回。
第三審訴訟費用由上訴人負擔。
    理  由
本件上訴人主張：伊與訴外人莊進興為坐落台北市○○區○○段一小段三五九、三五
九之一、三六○、三六一、三六一之一號等五筆土地之所有權人，持分各二分之一。
經被上訴人遊說各地主提供土地與其合建，由被上訴人負責建屋，各地主則依一定比
率按土地面積分配合建完成之房地，伊於民國七十八年三月十三日簽署合建契約時，
除於第五條約明按被上訴人所告知之比率計算，所可分得之樓層及面積外，並針對主
建物之分配，於第二十條約定：「如果其他地主與建方分配比率有變更時，則雙方依
新分配比率重新分配」。被上訴人完成與各地主之簽約手續後，即交付其製作並載明
各地主原有土地面積，依比率可分得之主建物總面積、各樓層可分得之面積、各樓層
約定單價及總價值等之「地主可分得金額分析表」交於各地主收執，其中伊與莊進興
二人共可分得總建坪一六八點五坪，價值新台幣（下同）四千六百七十五萬八千元之
主建物，伊與莊進興各得其二分之一，即二千三百三十七萬九千元之主建物。詎合建
房屋落成後，被上訴人雖將如上開分析表所載之房地給付，惟被上訴人對於其他地主
所分配之房地竟高於上開分析表甚多，造成分配不公之情事。以訴外人莊木土為例，
依分析表所載，其分得之總建坪本應為五三點三六坪，價值一千四百八十萬七千一百
元，然其最後分得總建坪一二一點二八坪，總價值達三千四百零五萬三千八百元，
其分得之比率顯然高出伊甚多，伊自得依合建契約第二十條約定，請求被上訴人比照
莊木土之分配比率重新分配，給付其間之差額等情。求為命被上訴人給付二千九百十
七萬四千八百元，並自起訴狀繕本送達之翌日起加計法定遲延利息之判決。
被上訴人則以：上訴人所稱分配不公云云，無非係以所謂「地主可分得金額分析表」
為基礎，據以推算莊木土所分得之比率較高，上訴人因而主張應依新分配比率重新補
分配，然事實上，該分析表僅係伊就本合建案之最初不成熟計畫構想，並未提供與全
體合建戶參考，且俟合建案成熟，伊與各地主簽訂合建契約時，合建分配方案已變更
，該分析表並未列為伊與地主間合建契約之附件，而地主所可分得之房地面積，已於
合建契約第五條作詳細約定。事實上，上訴人所分得之房地價值，較各地主為高，其
所稱莊木土或柳國榮分配比率較高云云，與事實不符。退萬步言，縱如上訴人所稱有
所謂分配不公情事，雙方亦已達成和解，由伊於交屋時補貼上訴人一百萬元，上訴人
承認「雙方應交付之義務及書件辦理完成，雙方各無異議」，則上訴人再就同一爭點
為主張，顯無理由等語。資為抗辯。
原審依調查證據為辯論之結果，以：按稱和解者，謂當事人約定，互相讓步，以終止
爭執或防止爭執發生之契約；和解有使當事人所拋棄之權利消滅及使當事人取得和解
契約所訂明權利之效力，民法第七百三十六條、第七百三十七條定有明文。又和解契
約合法成立，兩造當事人即均應受該契約之拘束，縱使一造因而受有不利益之結果，
亦不得事後翻異，更就和解前之法律關係再行主張，最高法院十九年上字第一九六四
號著有判例。被上訴人辯稱，兩造就上訴人所謂分配不公之爭議，早已於八十四年四
月八日達成和解，且於當日就上開爭議，上訴人並未就所謂分配不公其得向伊主張之
權利為任何特別保留，從而縱認上訴人就其所謂分配不公乙節，亦已因兩造和解讓步
而消滅等情，已據提出協議書、收據、支票為證。上訴人就該協議書、收據、支票之
真正並不爭執，雖以八十四年四月八日其妻莊洪罔市僅與被上訴人辦理交屋手續，並
未就「分配不公」問題進行磋商，被上訴人所交付之一百萬元係「建材補償費」，非
「分配不公」之和解款等語。惟查，以上訴人名義出具、莊洪罔市代理之八十四年四
月八日所立之收據雖載：「茲收到鴻家建設股份有限公司首府經貿大廈Ａ棟一、二樓
建材補償一百萬元正」，固有該收據影本可憑。然被上訴人否認該一百萬元係屬建材
補償費，並辯稱，為避免上訴人多得一百萬元後，將相關文件出示其他地主造成伊無
謂困擾……故收據上載為「……建材補償一百萬元」。經查，該收據之一百萬元雖寫
係建材補償費，但兩造間對系爭房屋從未有關於建材方面之爭執，上訴人迄未能證明
其分得房屋，有何建材方面之瑕疵發生爭執，而須由被上訴人補助建材費用。且上開
一百萬元，其中五十萬元係由被上訴人簽發支票支付，另五十萬元則以合建時由被上
訴人交付上訴人之保證金五十萬元扣抵，為上訴人所不否認，亦有收據及支票影本各
一件附卷足稽。則該一百萬元如確為建材補助費，應尚有分配不公之爭執未解決，上
訴人何以同意被上訴人以保證金扣抵，顯違常理。再依八十四年四月八日以莊進清名
義由莊洪罔市代理名義與被上訴人所書立之協議書所載：「本公司與莊進清先生合作
興建之承德路首府經貿大廈Ａ棟十六樓、一、二樓，業於八十四年四月八日將雙方應
交付之義務及書件辦理完成，雙方各無異議」觀之，兩造就系爭房屋之債權債務之糾
紛已全部解決，否則上訴人已延遲一年多，在分配不公問題未解決前，焉會同意接收
房屋？此外並經證人陳愛玉在第一審供證屬實。足見兩造於八十四年四月八日協調時
，確已就分配不公之爭執達成協議，由被上訴人以建材補助費之名義補償上訴人一百
萬元，以解決分配不公之爭執無訛。雖證人周榮昌證稱，協議當天被上訴人未提到以
後不得再主張分配不公及上訴人未說明一百萬元係針對分配不公等語，然其係上訴人
之妻莊洪罔市之妹婿；證人莊進興固亦證稱，伊交屋時亦未談及坪數不足或比率不公
之問題，然其係上訴人之弟，亦因提供土地與被上訴人合建而認為有分配不公之爭執
及延遲交屋情事；上訴人之妻莊洪罔市在第一審供稱，拿錢（按指系爭一百萬元）非
針對分配不公補償，我先生請教律師，律師說二者無關，我才拿錢等詞，其均與前開
協議書、收據及常情有違，均不足採。至證人即代書游燦所為之證詞，因其既未參與
協商，亦無聽到協商內容，其證言自不得為不利被上訴人之認定。上訴人復主張，於
八十四年四月八日前曾向其訴訟代理人葉海萍律師及蘇美玲律師請教，於律師告知交
屋與分配不公係兩事，才同意交屋等語。果真如此，在上訴人之起訴狀（為上開二律
師所撰）竟謂，係於交屋後之八十四年六月間始發現分配不公，兩者亦顯有不符。又
該一百萬元非建材補助費，其真意乃因分配不公爭執協議後之和解款已如前述，況其
他地主早於八十三年間接受分得房屋，並無爭議，上訴人豈可能認係其他地主亦有建
材補助費而予簽收之理。上訴人雖謂，莊洪罔市乃係受被上訴人設下之圈套而簽收一
百萬元，但未舉證以實其說。又八十四年四月八日兩造除協商土地過戶外，並辦理交
屋手續已如前述，如僅協商土地過戶事宜，未談及分配不公之糾紛，上訴人於拖延一
年多，何願輕率接受交屋，被上訴人何願無緣無故給付一百萬元？足見上訴人所主張
，兩造係協商土地過戶事宜，並未談及分配不公，及遭詐欺等情，均無可取。末查，
本件合建房屋，因上訴人及其弟莊進興認有分配不公情事而與被上訴人發生糾紛，嗣
莊進興先與被上訴人成立和解，由被上訴人給付其一百萬元後，上訴人始委託其妻莊
洪罔市與被上訴人協議，由被上訴人給付一百萬元解決糾葛，已據被上訴人陳述甚詳
。上訴人亦承認莊進興先收到一百萬元後，始由其妻莊洪罔市與被上訴人協商；並坦
承其於八十四年四月八日前往辦理交屋手續，取回其分配所得之所有權狀，亦不否認
委由莊洪罔市代理辦理交屋手續，且協議書、收據均蓋有上訴人之印章，被上訴人所
簽發之作為補償分配不公糾紛之世華銀行安和分行票號ＰＡ0000000號、八十
四年四月八日期、面額五十萬元之支票亦係由上訴人領款，此有協議書、收據、支票
等影本可憑。足資證明上訴人確有授與代理權於莊洪罔市與被上訴人和解無疑。上訴
人所辯，未授權莊洪罔市與被上訴人和解應無可採。綜上所述，兩造就合建事宜，所
發生分配不公之糾紛，確於八十四年四月八日成立和解，依前揭說明，上訴人自不得
再為請求。為其心證之所由得，並說明兩造其餘之攻擊防禦方法，不予審酌之理由。
因而將第一審所為上訴人勝訴之判決廢棄，改判駁回其訴，經核於法並無違誤。上訴
論旨，猶就原審取捨證據、認定事實之職權行使，指摘原判決不當，求予廢棄，非有
理由。
據上論結，本件上訴為無理由，依民事訴訟法第四百八十一條、第四百四十九條第一
項、第七十八條，判決如主文。
中      華      民      國    八十七    年      十      月     三十     日
                              最高法院民事第三庭
                                  審判長法官  范  秉  閣
                                        法官  朱  建  男
                                        法官  曾  煌  圳
                                        法官  許  澍  林
                                        法官  鄭  玉  山
      右正本證明與原本無異
                                              書  記  官
中      華      民      國    八十七    年     十一     月     二十     日
